台灣高雄地方法院民事判決　　　　　　　100年度訴字第665號
原　　　告　國城建設股份有限公司
法定代理人　蔡麗環
訴訟代理人　方振名
　　　　　　葉玟岑律師
被　　　告　國家大院管理委員會
兼法定代理人江介文
被　　　告　謝文麟
共　　　同
訴訟代理人　許芳瑞律師
上列當事人間請求損害賠償等事件，經本院於民國100 年11月2
日言詞辯論終結，判決如下：
    主  文
原告之訴及假執行之聲請均駁回。
訴訟費用由原告負擔。
    事實及理由
一、原告主張：原告在高雄市仁武區興建「國家大院」及「國家
    新市界」建案，為同一社區內仳鄰而建之前、後兩期建案。
    兩期住戶因房屋自行增建問題發生糾紛，被告國家大院管理
    委員會（下稱管委會）竟無端歸咎於原告，而於民國99年10
    月31日在文安一街23號管理室2 樓陽台欄杆處，公然懸掛「
    建商未遵守約定造成一、二期糾紛」之抗議布條，散布不實
    事實，不法侵害原告之名譽權與信用權，且使原告銷售業績
    大幅下滑，對於原告刊登行銷廣告促銷建案之經濟利益造成
    損害，管委會應負賠償責任。又以管委會名義懸掛抗議布條
    之行為係經由管理委員決議通過，被告江介文、謝文麟為管
    委會之正、副主任委員，為實際作成決議之人，應連帶負責
    ，爰提起本件訴訟為一部請求。茲依民法第184 條第1 項前
    段、第195 條第1 項、第185 條第1 項前段規定，請求被告
    連帶賠償原告名譽權及信用權受侵害之慰撫金各200,000 元
    ，並登報道歉以回復原告之商譽；另依民法第184 條第1 項
    後段、第185 條第1 項前段規定請求被告連帶賠償原告經濟
    利益之損害100,000 元等語。並聲明：（一）被告應連帶給
    付原告500,000 元，及自起訴狀繕本送達翌日起至清償日止
    ，按週年利率百分之5 計算之法定遲延利息。（二）被告應
    在蘋果日報及自由時報地方版以全版刊登道歉啟事1 日。（
    三）前開第（一）項願供擔保，聲請准予宣告假執行。
二、被告抗辯：江介文、謝文麟並未決議懸掛抗議布條。原告確
    有承諾由其在第二期住戶後院統一施作連棟式採光罩，高度
    在隔間牆上50公分以內。抗議布條內容純係客觀記述原告違
    反99年9 月1 日協商事項之事實，並請原告依約定履行，主
    觀上並無意、客觀上亦未對原告之社會評價造成貶損，被告
    之言論自由應受保障，原告應舉證其名譽權、信用權與經濟
    利益有遭受侵害之事實等語。並聲明：（一）原告之訴駁回
    。（二）如受不利判決，願供擔保，聲請准予宣告免為假執
    行。
三、不爭執及爭執事項：
（一）以下事項為兩造所不爭執，應堪作為本件判決之基礎：
  １、原告在高雄市仁武區興建「國家大院」及「國家新市界」
      建案，為同一社區內仳鄰而建之前、後兩期建案。
  ２、文安一街23號管理室2 樓陽台欄杆處自99年10月31日起以
      管委會名義懸掛抗議布條，內容為「建商未遵守約定造成
      一、二期糾紛」等語，直至100 年5 月中旬始取下，管理
      室外面即為對外道路
  ３、原告與管委會於99年9 月1 日有簽署如本院卷第28頁所示
      協商事項（下稱系爭協商事項）。
（二）本件爭點在於：
  １、原告之名譽權、信用權是否因抗議布條之懸掛而受到損害
      ？得否請求被告賠償慰撫金？
  ２、原告之經濟利益是否因抗議布條之懸掛而受到損害？得否
      請求被告賠償？
  ３、懸掛布條之行為係由何人決定實施？其言論自由是否應受
      到保障？
四、得心證之理由：
（一）名譽權與信用權受損部分：
  １、按「因故意或過失，不法侵害他人之權利者，負損害賠償
      責任。」「不法侵害他人之身體、健康、名譽、自由、信
      用、隱私、貞操，或不法侵害其他人格法益而情節重大者
      ，被害人雖非財產上之損害，亦得請求賠償相當之金額。
      其名譽被侵害者，並得請求回復名譽之適當處分。」民法
      第184 條第1 項前段、第195 條第1 項定有明文。所謂名
      譽，係指個人在社會上之評價；所謂信用，則係指個人在
      經濟活動上之可靠性及支付能力，屬於經濟上之評價。
  ２、經查抗議布條之內容「建商未遵守約定造成一、二期糾紛
      」等語，客觀上係對於「建商」社會評價之負面指摘，且
      其懸掛地點位於管理室2 樓陽台欄杆處，面臨對外道路，
      參諸本院卷第7 頁之現場相片，其內容極易為往來民眾所
      查悉。布條雖未具體指出所謂「建商」為何，然其懸掛之
      場所位在原告所興建之建案區域內，且原告就該建案已在
      報端刊登行銷廣告至少40次（詳如本院卷第8 頁所示，此
      為被告所不爭執），外人極易明瞭所謂「建商」究何所指
      。足見懸掛布條之行為，客觀上已對於原告之名譽權造成
      侵害。至於信用部分，因布條指摘內容與原告之經濟支付
      能力較為無涉，尚難認原告之信用權亦遭到侵害。
  ３、原告之名譽雖有遭到妨礙，已如前述，然按公司係依法組
      織之法人，其名譽遭受損害，無精神上痛苦之可言，登報
      道歉已足回復其名譽，自無依民法第195 條第1 項規定請
      求精神慰藉金之餘地，最高法院62年台上字第2806號判例
      意旨可資參照。原告既為法人組織，並無精神上痛苦可言
      ，則其依民法第195 條第1 項前段請求被告賠償因名譽權
      及信用權受侵害之慰撫金各200,000 元，即難認為有理，
      本院僅應審酌被告是否依同條項後段負有登報道歉以回復
      原告名譽之義務即可，此涉及名譽權與言論自由在本件保
      護之先後順序（詳（三）所述）。
（二）經濟利益受損部分：
      按故意以背於善良風俗之方法，加損害於他人者亦同，民
      法第184 條第1 項後段定有明文。所謂善良風俗，乃指社
      會一般道德觀念而言，最高法院69年台上字第2603號判例
      明揭其旨。本件懸掛抗議布條之行為，應與一般社會道德
      觀念無涉，尚難認係以背於善良風俗之方法加損害於原告
      ，原告依民法第184 條第1 項後段規定請求被告賠償其損
      失之經濟利益，尚難認為有理。況縱認原告之名譽遭到侵
      害而造成經濟利益之損失，亦應審酌名譽權與言論自由在
      本件保護之先後順序（詳（三）所述）。
（三）名譽權與言論自由之保護：
  １、按涉及侵害他人名譽之言論，可包括事實陳述與意見表達
      ，前者具有可證明性，後者則係行為人表示自己之見解或
      立場，無所謂真實與否。而民法上名譽權之侵害雖與刑法
      之誹謗罪不相同，惟刑法就誹謗罪設有處罰規定，該法第
      310 條第3 項規定「對於所誹謗之事，能證明其為真實者
      ，不罰。但涉於私德而與公共利益無關者，不在此限」；
      同法第311 條第3 款規定，以善意發表言論，對於可受公
      評之事，而為適當之評論者，亦在不罰之列。蓋不問事實
      之有無，概行處罰，其箝制言論之自由，及妨害社會，可
      謂至極。凡與公共利益有關之真實事項，如亦不得宣佈，
      基於保護個人名譽，不免過當，而於社會之利害，未嘗慮
      及。故參酌損益，乃規定誹謗之事具真實性者，不罰。但
      僅涉及私德而與公共利益無關者，不在此限。又保護名譽
      ，應有相當之限制，否則箝束言論，足為社會之害，故以
      善意發表言論，就可受公評之事，而適當之評論者，不問
      事之真偽，概不予處罰。上述個人名譽與言論自由發生衝
      突之情形，於民事上亦然。是有關上述不罰之規定，於民
      事事件即非不得採為審酌之標準。申言之，行為人之言論
      雖損及他人名譽，惟其言論屬陳述事實時，如能證明其為
      真實，或行為人雖不能證明言論內容為真實，但依其所提
      證據資料，足認為行為人有相當理由確信其為真實者（參
      見司法院大法官會議釋字第509 號解釋）；或言論屬意見
      表達，如係善意發表，對於可受公評之事，而為適當之評
      論者，不問事之真偽，均難謂係不法侵害他人之權利，尚
      難令負侵權行為損害賠償責任。又陳述之事實如與公共利
      益相關，為落實言論自由之保障，亦難責其陳述與真實分
      毫不差，祇其主要事實相符，應足當之。最高法院96年度
      台上字第928 號判決意旨可資參照。
  ２、本件抗議布條所載內容「建商未遵守約定造成一、二期糾
      紛」等語，係屬事實之陳述，具有可證明性。原告雖主張
      ：未承諾在一、二期之防火巷預留空間及施作採光罩，無
      並違反約定之情事；一、二期住戶因房屋自行增建問題發
      生糾紛，管委會竟無端歸咎於原告等語。經查：
  （１）被告管委會於懸掛抗議布條前2 個月之99年8 月29日即
        發函原告，其主旨為：「函請速派員解決國家大院社區
        圍牆與新蓋住戶衝突乙案如說明請速辦」，說明欄有三
        點：「國家大院社區完工住戶購買時，均先詢問未來空
        地新蓋距離所獲得答案，皆為有一定安全間距。」「新
        蓋房屋屋主於安全間距中加蓋遮雨棚，並有支架釘貼在
        國家大院圍牆上造成前後屋主之間的衝突。」「本社區
        新蓋房屋之後，即預知可能產生衝突，曾與紀協理協調
        同意新屋依國家大院圍牆加沏牆，並統一製造遮雨蓬以
        防前後屋主衝突，但貴公司不但未告知新購戶，以致新
        購戶自行加蓋造成住戶困擾。」辦法欄為：「請貴公司
        于週五前派員至本社區協調。」等語（本院卷第95頁）
        。嗣於99年9 月1 日簽署之系爭協商事項第5 條記載：
        「（前後期建屋圍牆問題如何處置？）告訴新住戶依
        照公司規定採光罩施工。後陽台採光罩施工不可搭併
        在一期圍牆上（除獲一期住戶同意），訂立於合約書中
        。」等語（本院卷第28頁）。
  （２）證人即一期住戶江翠華於本院審理時證稱：購屋時曾向
        原告詢問，原告說在一期建物後方之空地興建二期建物
        時，會與一期建物保留棟距，但嗣後實際興建時並未如
        此；住戶曾多次找原告協調，原告方面是由協理紀開明
        出面，後來達成共識，在二期建物後面再建一道牆，不
        與一期建物共用牆壁，且要統一施作連棟式採光罩，以
        免二期住戶隨意搭建採光罩，影響一期住戶之採光與通
        風，紀開明有應允，但後來原告並未實踐承諾，伊曾詢
        問紀開明，紀開明說施工設計圖尚未完成；99年9 月1
        日當天又找紀開明進行協商，伊也有到場參與，紀開明
        說有將設計圖交給二期住戶，請二期住戶依照設計圖統
        一施作採光罩，但二期住戶仍是隨意施作，並未統一樣
        式，伊有問二期住戶，二期住戶說原告並未交付設計圖
        ，亦即原告並未依系爭協商事項第5 條第1 點之約定處
        理；抗議布條所稱未遵守約定是指原告未依約定統一搭
        建二期建物之採光罩，任二期住戶隨意搭建，影響一期
        住戶之採光與通風等語（本院卷第128 頁以下）。
  （３）證人即一期住戶歐陽祥華於本院審理時證稱：原告與管
        委會有協議為二期建物後院統一施作連通式之採光罩，
        且另行興建圍牆搭建採光罩，不與一期建物共用圍牆，
        這樣二期住戶就不會自行增建，影響一期住戶之採光，
        當初購買一期建物時，原告說與二期建物會留1.5 以上
        至3 公尺之棟距，但後來實際上僅留1.5 公尺（指建物
        鋼筋混凝土RC結構之距離），因為棟距不足，才會協議
        由原告統一施作採光罩，但原告並未遵守約定；系爭協
        商事項為伊打字紀錄，其中第5 條第1 、2 點就是這方
        面之記載，紀開明說二期住戶業已遷入，其中若干住戶
        業已自行搭建高低不齊之各式採光罩，無法施作連通式
        之採光罩，乃協商由原告提供統一設計圖規範依二期住
        戶之意願搭建，但事後發現二期住戶搭建採光罩之樣式
        並未統一；抗議布條所寫一、二期糾紛就是因為棟距所
        衍生之採光罩問題，伊不知道原告有無提供二期住戶設
        計圖，但二期住戶實際搭建情形，有些距離一期建物很
        靠近，一期住戶還去建管處檢舉，造成兩期住戶間之糾
        紛與口角，緣由就是原告未先蓋妥連通式之採光罩；抗
        議布條說建商未遵守約定，是指原告未遵守99年9 月1
        日之協商事項，伊認為原告不只採光罩部分沒有遵守約
        定而已等語（本院卷第133 頁以下）。
  （４）綜觀前開文件及證人所述，堪認抗議布條所載事項係屬
        真實。至於證人即承銷原告建案之統揚廣告事業有限公
        司經裡沈太淵於本院審理時雖證稱：一期住戶主動去檢
        舉二期住戶搭建採光罩，建管處要來拆除，導致兩期住
        戶不合，此為抗議布條所指糾紛，不知道布條上為何會
        講到建商，伊並未聽到原告承諾要搭建採光罩等語（本
        院卷第107 頁以下）。另證人即原告公司之協理紀開明
        於本院審理時證稱：原告只是考慮要為住戶統一施作採
        光罩，但因為涉及因素很多，所以沒有應允，原告有提
        供統一樣式給住戶參考等語（本院卷第113 頁以下）。
        但原告與一期住戶係自搭建二期建物時有無預留棟距即
        開始衍生一連串相關糾紛，此經證人江翠華、歐陽祥華
        證述明確，倘若果如原告所稱，本件單純是一、二期住
        戶間之糾紛，而與原告全然無涉，衡情管委會何必虛捏
        事實誣攀原告？又為何會發函要求進行協商，且進而於
        數日後有簽署協商事項之舉動？抗議布條所載事項既足
        以認定為真實，且不僅涉及私德，與公眾利益亦有關聯
        ，則縱使懸掛抗議布條會影響到原告之名譽，仍應屬言
        論自由保障之範疇，要難謂為不法，無庸依侵權行為規
        定損害賠償責任。
（四）從而，原告依侵權行為之法律關係請求被告賠償慰撫金及
      登報道歉，尚難認為有理，應予駁回。又原告之訴既經駁
      回，其假執行之聲請亦失所附麗，應併予駁回。
五、本件事證已臻明確，兩造其餘攻擊、防禦方法，經核於判決
    結果不生影響，爰不逐一論列，附此敘明。
六、訴訟費用負擔之依據：民事訴訟法第78條。
中    華    民    國    100   年    11    月    23    日
                          民事第一庭  法  官  譚德周
以上正本係照原本作成。
如對本判決上訴，須於判決送達後20日內向本院提出上訴狀。如
委任律師提起上訴者，應一併繳納上訴審裁判費。
中    華    民    國   100    年    11    月    23    日
                                      書記官  鄭永媚